最高法院民事判決　　　　　　　　　　　　　　　　九十一年度台上字第三七九號
　　上　訴　人　子 ○ ○
　　　　　　　　酉 ○ ○
　　　　　　　　亥 ○ ○
　　　　　　　　申 ○ ○
　　　　　　　　戌 ○ ○
　　　　　　　　巳 ○ ○
　　　　　　　　卯 ○ ○
　　　　　　　　寅 ○ ○
　　　　　　　　辰 ○ ○
　　右　九　人
　　共　　　同
　　訴訟代理人　徐 國 勇律師
　　　　　　　　歐 宇 倫律師
　　　　　　　　丑○○○即宇.
　　　　　　　　午 ○ ○即.
　　　　　　　　未 ○ ○即.
　　　　　　　　陳 玟 君即.
　　右　四　人
　　共　　　同
　　訴訟代理人　歐 宇 倫律師
　　被 上訴 人　壬 ○ ○
　　　　　　　　辛 ○ ○
　　　　　　　　地 ○ ○
　　　　　　　　甲 ○ ○
　　　　　　　　天 ○ ○
　　　　　　　　簡 乙 ○
　　　　　　　　己 ○ ○
　　　　　　　　戊 ○ ○
　　　　　　　　丙 ○ ○
　　　　　　　　丁 ○ ○
　　　　　　　　癸 ○ ○
　　　　　　　　庚 ○ ○
　　　　　　　　乙　　○
右當事人間請求所有權移轉登記事件，上訴人對於中華民國八十九年五月二十三日台
灣高等法院第二審判決（八十八年度重上字第三三二號），提起上訴，本院判決如左
：
    主  文
原判決廢棄，發回台灣高等法院。
    理  由
本件於第三審上訴程序中，上訴人宇○○於民國八十九年九月四日死亡，茲據宇○○
之繼承人丑○○○、午○○、未○○及陳玟君（以下稱上訴人丑○○○以次四人）聲
明承受訴訟，並提出戶籍謄本為證，核無不合，應予准許，合先明。
本件上訴人主張：上訴人子○○、酉○○、亥○○、申○○、戌○○、巳○○、卯○
○、寅○○、辰○○（下稱子○○等九人）之被繼承人陳木林及上訴人丑○○○以次
四人之被繼承人宇○○之被繼承人陳土水，於三十五年五月二日與被上訴人之被繼承
人郭水標訂立賣渡字，向郭水標購買其所有而信託登記其妻郭陳白雪名義之坐落台北
市○○區○○段一小四五四號面積四八六平方公尺、同所四五三號面積七五平方公尺
、同所四五二號面積三九平方公尺、同所三七六號面積六三二平方公尺、同所三七五
號面積三九三平方公尺、同所六四號面積五四九九平方公尺、同所三六四號面積三八
平方公尺之土地所有權應有部分二分之一（下稱系爭土地）。郭水標已交付土地與陳
木林及陳土水管理使用，惟迄未辦理所有權移轉登記。伊分別為陳木林及陳土水輾轉
之繼承人，繼承其請求移轉系爭土地之權利，被上訴人為郭水標之繼承人應負移轉系
爭土地所有權予伊之義務等情，爰依買賣關係，求為命(一)被上訴人壬○○、辛○○、
地○○、簡乙○、甲○○、天○○、己○○、戊○○、乙○應將系爭土地所有權移轉
登記予上訴人子○○等九人每人應有部分各一八○分之一及上訴人丑○○○以次四人
之被繼承人宇○○應有部分二十分之一；(二)、被上訴人丁○○、丙○○、癸○○、庚
○○應將系爭土地所有權移轉登記予上訴人子○○等九人每人應有部分各七二○分之
一及上訴人丑○○○以次四人之被繼承人宇○○應有部分八十分之一之判決。
被上訴人則以：系爭賣渡字並非真正。縱該賣渡字為真正，惟系爭土地係郭陳白雪所
有，並非郭水標所有而信託登記祗郭陳白雪名義，且郭陳白雪早於三十三年七月二十
四日即已死亡，郭水標未經其他繼承人同意，擅自處分系爭土地，所為處分行為，不
發生效力。又該賣渡字既係於三十五年五月二日訂立，上訴人之請求權亦已罹於時效
而消滅等語，資為抗辯。
原審維持第一審所為上訴人敗訴之判決，駁回上訴人之上訴，無非以：上訴人主張之
事實固據提出賣渡字為證，然系爭土地均登記為郭水標之妻郭陳白雪名義，上訴人並
不能證明係郭水標信託登記與郭陳白雪，自屬郭陳白雪所有。郭陳白雪早在三十三年
七月二十四日即已死亡，系爭土地於郭陳白雪死亡後，由郭水標與被上訴人所共同繼
承，而屬郭水標與被上訴人公同共有。郭水標未經郭陳白雪及他繼承人同意，將之出
賣予上訴人之被繼承人陳木林及陳土水，係無權處分，被上訴人又表示不予追認，該
賣渡字對被上訴人自不生效力。又系爭賣渡字係於三十五年五月二日所訂立，上訴人
子○○等九人之被繼承人陳木林及上訴人丑○○○以次四人之被繼承人宇○○之被繼
承人陳土水自是日起，即得請求移轉登記。上訴人並不能證明被上訴人有時效中斷之
事由及於消滅時效完成後有拋棄時效利益之情事。則上訴人請求移轉登記之請求權，
算至五十年五月二日止，即因罹於時效而消滅。從而，上訴人本於買賣關係，請求被
上訴人將系爭土地前開所有權應有部分移轉登記予上訴人，洵屬無據，不應准許等詞
，為其判斷之基礎。
第查公同共有人中之一人或數人，以公同共有物所有權之移轉為買賣契約之標的，其
移轉所有權之處分行為，雖因未經其他公同共有人之承認，不能發生效力，但其關於
買賣債權契約則非無效。本件系爭土地於郭水標與上訴人之被繼承人陳木林及陳土水
訂立系爭賣渡字當時，屬郭水標與被上訴人公同共有為原審合法認定之事實。則縱有
未經當時全體共有人之同意，但依民法第八百十九條第二項共有物之處分，固應得共
有人全體之同意，惟買賣並非處分行為，郭水標與上訴人之被繼承人陳木林及陳土水
以共有土地為買賣標的，所訂系爭賣渡字之債權契約似非無效，締約當事人間仍應受
其拘束。茲被上訴人果已因繼承而取得系爭土地之所有權，則上訴人請求其履行出賣
人之義務，為土地所有權之移轉，是否亦非法所不許，即滋疑義。乃原審未遑詳查審
認，遽謂郭水標出賣系爭土地為無權處分，其所訂立之系爭賣渡字對被上訴人不生效
力，而為上訴人不利之判決，已嫌速斷。又原審一方面認定系爭賣渡字對被上訴人不
生效力；一方面又認上訴人本件所有權移轉登記之請求權，算至五十年五月二日止，
已罹於時效而消滅。其前後論斷，亦屬矛盾。上訴論旨，指摘原判決不當，聲明廢棄
，非無理由。
據上論結，本件上訴為有理由。依民事訴訟法第四百七十七條第一項、第四百七十八
條第一項，判決如主文。
中      華      民      國    九十一    年      三      月      七      日
                              最高法院民事第五庭
                                  審判長法官  朱  錦  娟
                                        法官  顏  南  全
                                        法官  蘇  達  志
                                        法官  許  澍  林
                                        法官  葉  勝  利
      右正本證明與原本無異
                                              書  記  官
中      華      民      國    九十一    年      三      月     十八     日
